【裁判字號】    88,訴,1766
【裁判日期】    890605
【裁判案由】    懲治盜匪條例
【裁判全文】
臺灣板橋地方法院刑事判決                        八十八年度訴字第一七六六號
    公  訴  人  臺灣板橋地方法院檢察署檢察官
    被      告  乙○○
    選任辯護人  邱瑞忠
                林天財
    被      告  丁○○
    指定辯護人  甲○
右列被告因懲治盜匪條例案件，經檢察官提起公訴（八十八年度偵字第七○一○號、
第九九○五號），甲○判決如左：
    主      文
乙○○、丁○○均無罪。
    理      由
一、公訴意旨略以：被告乙○○與被告丁○○及另一名年籍不詳之成年男子共同基於
    為自己不法所有之概括犯意，於民國八十四年七月四日下午一時許，至桃園縣中
    壢市○○○街八九號五樓丙○○與告訴人戊○○住處按鈴，告訴人戊○○聞聲開
    門使三人進入後，被告丁○○與不知名男子即分持黑色之玩具手槍及銀色手槍各
    一支，將該處之窗簾拉上、電話線切斷，使告訴人與丙○○因丁○○等持有槍枝
    無法抗拒而依言進入臥室，三人即要求告訴人及丙○○交出屋內現金及新臺幣（
    下同）四十萬元及支票五紙（面額分別為十萬元、十萬元、十一萬元、十二萬元
    及六萬八千元），被告乙○○、丁○○及該年籍姓名不詳男子仍嫌不足，要求告
    訴人向他人調借現金，經告訴人以電話與友人聯絡後，即由被告丁○○及不知名
    男子共同持槍強押告訴人駕駛車牌號碼ＬＩ─九九九九號自用小客車載同二人，
    丙○○、被告乙○○則自行駕駛另一部小客車，共同前往中壢市農會，至中壢市
    農會後，則由不知名男子繼續持槍押住丙○○在車上等候，由被告丁○○陪同告
    訴人至農會內向陳秀梅借得現金三十萬元，告訴人將借得之現金交予被告乙○○
    等三人後，被告丁○○及不知名男子再將告訴人與丙○○押回告訴人上開住處後
    始行離開，因認被告乙○○、丁○○均涉有懲治盜匪條例第五條第一項第一款之
    罪嫌云云。
二、按犯罪事實應依證據認定之，無證據不得推定其犯罪事實，又不能證明被告犯罪
    或其行為不罰者，應諭知無罪之判決，刑事訴訟法第一百五十四條、第三百零一
    條第一項分別定有明文。次按認定不利於被告之事實，須依積極證據，茍積極之
    證據本身存有瑕疵而不足為不利於被告事實之認定，即應為有利於被告之認定，
    更不必有何有利之證據，而此用以證明犯罪事實之證據，猶須於通常一般人均不
    至於有所懷疑，堪予確信其已臻真實者，始得據以為有罪之認定，倘其證明尚未
    達到此一程度，而有合理性之懷疑存在，致使無從為有罪之確信時，即應為無罪
    之判決，此有最高法院八十二年度臺上字第一六三號判決、七十六年臺上字第四
    九八六號、三十年上字第八一六號等判例意旨可資參照。末按告訴人之告訴，係
    以使被告受刑事訴追為目的，是其陳述是否與事實相符，仍應調查其他證據以資
    審認，亦據最高法院五十二年臺上字第一三○○號判例闡釋甚明。至共同被告不
    利於己之陳述，固得採為其他共同被告犯罪之證據，惟此項不利之陳述，須無瑕
    疵可指，而就其他方面調查，又與事實相符，始得採為其他共同被告犯罪事實之
    認定；此項不利之供述，依同法第一百五十六條第二項之規定，仍應調查其他必
    要之證據，以察其是否與事實相符，要難僅憑此項供述，遽為其他共同被告犯罪
    事實之認定，有最高法院二十九年上字第三一○五號、四十年台字第八六號、四
    十六年度台上字第四一九號、三十一年度上字第二一二三號、七十三年度台上字
    第五六三八號等判例意旨可資參照。
三、訊據被告乙○○及丁○○皆堅決否認有何強盜行為，被告乙○○辯稱：伊曾投資
    一百萬元予丙○○及告訴人，以合資開設賭場，但因賭場未開成而隻身前往丙○○及告訴人同居處取回投資款等語，被告丁○○則辯稱：伊於八十四年七月四日
    ，並未與共同被告乙○○前往告訴人處索取何財物等語。公訴人認被告等涉有盜
    匪罪嫌，無非以告訴人戊○○之指訴及被告丁○○於警訊及偵查中之自白為主要
    論據。經查：
    （一）告訴人戊○○於臺北縣警察局板橋分局初訊時，就事實經過係指稱：「當
          時我在睡覺，客廳有丙○○，忽然有人按電鈴，丙○○從窺視孔看，有一
          人係為認識之綽號『宗華』男子，丙○○便開門後，『宗華』將門按住後
          ，有兩名男子強行進入將門反鎖，並將預備之手套戴上，從腰際後面拿出
          預藏之手槍強押丙○○至我臥房，將我叫醒，將電話線拉斷及大哥大電池
          卸下，窗簾拉上，控制我及丙○○行動，現場由『宗華』指揮，由另兩名
          歹徒持槍控制全場及出言恐嚇如不交出現金，後果自行負責，我心生畏懼
          ，將我所存放現金新臺幣四十萬元交付，『宗華』嫌不夠，要我再多拿些
          如房內現金不夠，要我從外面調現金，並要強行搜我女用皮包，我說自己
          拿給你們看，皮包內有現金九萬餘元及五張支票面額共計四十九萬八千元
          全部被他們強行拿走，當時還要我從外面調現金，我沒辦法下打電話給陳
          秀玲問他有無現金先借我，明天就還你，陳秀玲說有現金三十萬元，要我
          直接到中壢市農會找他姊姊陳秀梅拿就有。後『宗華』駕駛白色自客（應
          為自用小客車之略載），另兩名歹徒及丙○○坐我駕駛之賓士牌ＬＩ─九
          九九九到達中壢市農會旁，我下車拿錢，丙○○被他們控制在車上，其中
          有一名歹徒叫『勝利』駕駛我的車將該車調頭，我拿到錢現金三十萬元後
          ，便坐在後座與另一名歹徒同坐，我將現金交給丙○○（駕駛座旁），由
          『勝利』駕駛返回我住處地下室停車場口停車，丙○○將現金三十萬元交
          給『勝利』，他們得手後便坐『宗華』的白色轎車逃離現場。」「（問，
          歹徒三人你是否認識﹖）其中叫『宗華』較熟一點，『勝利』曾見過面，
          另一名我就不熟。」（見臺灣桃園地方法院檢察署八十五年度偵字第八八
          一七號偵查卷第三頁反面至第四頁反面）；於內政部警政署刑事警察局訊
          問時，則稱：「八十五年七月四日十三時零分許，乙○○（已熟識之朋友
          ）至案發地點按門鈴，我見吳某為熟人就開門讓他進入，另有二名不認識
          之男子（一名綽號勝利，一名不知姓名）尾隨闖入，綽號勝利及另一名不
          知姓名之男子，當時分持銀色左輪手槍及黑色類似警用九○手槍各一枝，
          並立即將案發地之窗簾拉上，電話線拔斷，吳等三嫌旋即將我和丙○○以
          槍械脅迫進入臥室，其中一人要我們把錢拿出來並問家裏有多少現金，當
          時只有新臺幣四十萬元，客票五張共四十九萬八千元，在交出上記財物後
          ，吳等三嫌仍嫌不足，復要脅我向友人調借現金，我遂向中壢市農會友人
          以電話調借新臺幣三十萬元，並在吳等三嫌強押下，吳嫌自行駕駛一部車
          ，綽號勝利及另不知姓名之男子持槍脅迫我開我所有之ＬＩ─九九九九號
          自用小客車，丙○○則坐於前面右座，到中壢市農會拿取我預先向朋友調
          借之新臺幣三十萬元，因怕我逃走勝利與我下車前往取款，另名男子則持
          槍押住丙○○在車上等候；我上二樓拿錢時，勝利就在樓下大廳等候，俟
          我拿到該筆金錢之後，勝利又同我回到之車上，我便將該筆金錢交給勝利
          或另名男子，後又押著我和丙○○回到我住之大樓地下停車場入口，勝利
          及該名男子隨即下車，進入乙○○所駕之車內並隨即駛離現場。」（見臺
          灣板橋地方法院檢察署八十八年度偵字第九九○五號偵查卷第八頁反面至
          第九頁）；告訴人戊○○既親歷所述犯罪事實，然就被告等登門情節，其
          於警訊中竟出現告訴人正在臥房睡覺，由丙○○開門後，被押至告訴人臥
          房，告訴人此時方被叫醒，及係由告訴人自己開門後，與丙○○一同被押
          至臥房兩種不同指訴，又關於被告等在告訴人屋內強取之財物，告訴人於
          臺北縣警察局板橋分局中稱先交付四十萬元現金予被告等，因被告等欲搜
          其皮包，告訴人復交出皮包內之現金九萬元及支票五張，在接受內政部警
          政署刑事警察局調查時又稱在家中交付被告等之財物為現金四十萬元及客
          票五張，另就被告等強押告訴人等赴中壢市農會取款過程，告訴人於臺北
          縣警察局板橋分局時係謂由伊下車取款，『勝利』駕駛伊之自用小客車調
          頭，伊得款後回到車上，錢先交給丙○○，俟返抵伊住處地下室停車場，
          丙○○再將錢交給『勝利』等人，於內政部警政署刑事警察局時則稱，由
          『勝利』隨伊下車取款，以防伊逃走，伊得款後逕交『勝利』或其同伴，
          足見告訴人於警訊中指訴情節已有前後扞格之瑕疵；矧其於檢察官訊問時
          ，對於事發經過猶謂：「按鈴，我去開門，一進來就拿著槍將曾某及我趕
          進房間叫我們將錢拿出來，我有聽到他說丙○○有詐賭曾某有四十萬元在
          我這兒，我另向朋友調三十萬元，共七十萬元，我跟陳秀梅借，我去農會
          跟陳秀梅拿，而另外二位跟我坐同一輛車，乙○○坐另一輛車」（見臺灣
          板橋地方法院檢察署八十八年度偵字第七○一○號偵查卷第三十頁反面）
          ，於甲○訊問時則稱：「（問當天有幾人去﹖）有三人，乙○○有去，我
          對丁○○沒有印象，當天應該不是他，另外二人我以前從來沒看過，謝勝
          利以前有和乙○○到我家。」「（問，可否確認當天丁○○是否在場﹖）
          應該不是他」「當天下午一時許，我在房間睡覺，丙○○在客廳，沒有其
          他人，乙○○帶另外二個男的進來，說要錢，我不知道是甚麼錢，他們彼
          此是朋友，丙○○進房間叫我去調錢，我們五人一起出門去中壢農會拿三
          十萬元，另外家裡有現金四十萬，及客票是人家開好的」「他們有帶一把
          槍，但不知道是否真槍。」（見甲○八十八年十一月十一日訊問筆錄），
          並稱：「當時是丙○○叫我去領錢，他有沒有去我忘了，跟我去的是與吳
          財旺一起來的人。」（見甲○八十八年十二月十三日訊問筆錄），與其於
          警訊中非無瑕疵可指之陳述，亦多所齟齬，出入至鉅，皆難率爾資為不利
          於被告認定之論據。
    （二）被告丁○○於嘉義縣警察局水上分局初訊時，係供稱：「當時我在現場賭
          博，勝利即我本人。」「當時我在中壢市○○○街八十九號五樓，因小吳
          （乙○○）介紹而到上址與另三名不知姓名之男子打麻將，之後小吳到賭
          場找場主阿健討回被詐賭之錢，我知道約新臺幣四十幾萬，詳細金額小吳
          沒有告訴我，當時我帶一枝四五改造手槍黑色，改造子彈三顆，小吳拿出
          改造（白色）四五手槍一枝，讓賭場場主阿健及女友（不知姓名）看後，
          阿健就主動拿出現金四十餘萬元給小吳。」（見臺灣板橋地方法院檢察署
          八十八年度偵字第九九○五號偵查卷第六頁反面至第七頁），於內政部警
          政署刑事警察局複訊時，另供陳：「案發時，乙○○前往按門鈴，綽號「
          阿鑑」男子來開門，我及另名不知姓名男子即一道進入，乙○○於進入該
          處後，即向綽號「小蘭」之女子、「阿鑑」之男子表示，我和你合夥開設
          賭場之賭金（股份）要拿回來，隨後便看到小蘭拿一些現金及支票給吳財
          旺，小蘭說還欠十萬元，便在當場向朋友調借一十萬元，小蘭即和我、阿
          鑑及另名男子，由小蘭駕其賓士紅色自用小客車，阿鑑坐於右前座，我坐
          於右後座，另名男子坐於左後座，前往中壢市農會拿取一十萬元。當時吳
          財旺自己駕乙部，並與小蘭約定案發地樓下等候交錢。我和小蘭等拿到錢
          後，即將車開回住處樓下，當時乙○○即在停車場口等我們，小蘭就下車
          將錢交給乙○○，我也下車開自己的車（車號已忘，雷諾一千四百ＣＣ）
          回台北。」「（問，有無持槍脅迫小蘭、阿鑑等二人交出財物﹖）沒有。
          」「（帶槍隨乙○○同往之原因）除了幫乙○○壯膽外，也要證明小蘭等
          人出老千，所以才會約我共同前往。我平時都把槍放在身上，所以那天也
          帶去。」（見臺灣板橋地方法院檢察署八十八年度偵字第九九○五號偵查
          卷第三頁反面至第四頁），於偵查中猶稱：「那是戊○○與乙○○之間的
          財物糾紛，四十萬元是戊○○自己拿出來給乙○○的。」「沒有用強的方
          法，而且是領了十萬元，因戊○○與乙○○結算尚差十萬元，所以我們才
          與戊○○去中壢農會領十萬元。」（見臺灣板橋地方法院檢察署八十八年
          度偵字第九九○五號偵查卷第十八頁及該頁反面），是以被告丁○○雖於
          警、偵訊中供認與被告乙○○在告訴人戊○○住處，但初始係稱其在場賭
          博，稍後改稱隨乙○○到場，已有矛盾而非無瑕疵可指，抑且其所述取款
          緣由乃乙○○疑遭戊○○、丙○○設局詐賭，而向渠二人索回賭資，並否
          認有何持槍脅迫之舉措，而其就戊○○交付金錢數目所供內容，及乙○○
          有無隨告訴人至中壢市農會，或在告訴人住處等候取款，亦與戊○○所述
          者有異，俱與告訴人戊○○右揭不利於被告之指訴迥不相侔，況且告訴人
          於警訊中僅憑相片指證『勝利』之人即被告丁○○，然被告丁○○於八十
          四年七月四日下午一時許並不在場之事實，嗣後已經告訴人戊○○及證人
          丙○○於甲○訊問時當庭辨識後陳明（見甲○八十八年十一月十一日及八
          十九年一月六日訊問筆錄），益徵被告丁○○於警訊及偵查中關於持槍偕
          乙○○等在場索款之供證不實，殊難擔保告訴人指訴之真實性，自亦無從
          佐證告訴人之指訴與事實相符。
    （三）證人即另一在場人丙○○於甲○訊問時證陳：「我與戊○○在八十四年間
          同居在此處（即桃園縣中壢市○○○街八九號五樓），我記得當時沒有人
          拿槍，當時我與綽號『宗華』、男的、年約四十歲，我與他約好要合夥開
          賭場，是在本案發生前一個月左右，他拿一百萬給我。後來賭場沒開成，
          他來向我要錢，當時我們一直有聯絡，他來要錢那天是臨時來的，所以我
          沒那麼多現金，之前他並沒說要退夥，是當天才說的。我們很熟，當天沒
          有發生衝突，有三個人來，一個是『宗華』，另外二個我沒看過。」「（
          問，當時有無強迫你﹖）沒有，我也願意還他，因為本來就應還他。沒有
          起爭執，我就將手上的支票及現金給他，我記得當時連支票錢已夠了。」
          「當時我沒有報案，我不知有沒有叫證人戊○○去領錢，但是我自己沒有
          去。」（見甲○八十八年十一月三十日及八十九年一月六日訊問筆錄），
          證人游淑卿結證稱：「八十四年六月九日我借他（按指乙○○）一百二十
          萬元，從竹企建行分行領出了一百四十萬，其中的一百二十萬借給他，是
          他載我去分行領的。他說要做生意，一個月後他還我五十萬元，隔了幾天
          後又還我七十三萬，我沒問他為何還那麼快，他在借錢時就說快會還錢。
          」（見甲○八十八年十二月十三日訊問筆錄），核與被告乙○○所辯咸無
          不合，參以告訴人戊○○前開於偵查中之指訴曾概略提及詐賭一事，及依
          卷附遺失票據申請書之記載（見臺灣桃園地方法院檢察署八十五年度偵字
          第八八一七號偵查卷第十四頁及第二十頁），告訴人戊○○對於被告等於
          八十四年七月四日取走之支票，未即時掛失，係遲至八十四年七月十七日
          與同年月十八日，方先後以被竊為由申請止付，倘其果真遇劫，遭人強行
          取走支票，何以延宕十餘日，始申報之﹖又若告訴人確係遭被告等強取財
          物，並被押至農會領款，依據告訴人於警訊指訴之內容，無論是告訴人單
          獨下車進入農會領款，或是『勝利』在樓下大廳等候，告訴人上至二樓拿
          錢，告訴人均有機會向人求援或報警，詎告訴人捨此不為，凡此均有違常
          情，尤徵告訴人戊○○關於被告等涉有盜匪行為之指訴，與事實殊屬有間
          ，難以置信。
四、綜上，公訴人所舉事證，尚有合理性之懷疑存在，致使無從確信被告二人確有共
    同強盜犯行，此外復無被告等行強取財之槍枝、工具扣案，或告訴人住處遭破壞
    之事證，抑或其他跡證可供調查，揆諸首開法條規定及裁判先例意旨，本件核屬
    不能證明被告犯罪，被告等否認犯罪，應可採信，即應為無罪之諭知，以昭審慎
    。
據上論結，應依刑事訴訟法第三百零一條，判決如主文。
本案經檢察官洪清秀到庭執行職務。
中華      民      國     八十九    年      六     月      五      日
                                    臺灣板橋地方法院刑事第六庭
                                        法  官  蔡  新  毅
右正本證明與原本無異。
如不服本判決，應於判決送達後十日內，向甲○提出上訴狀（應附繕本），上訴於臺
灣高等法院。
                                        書記官  謝  麗  秋
中      華      民      國     八十九    年      六     月      五      日


司法院資訊處製作；財團法人民間司法改革基金會備份。
